【裁判字號】    87,簡上,388
【裁判日期】    891101
【裁判案由】    塗銷抵押權設定登記
【裁判全文】
臺灣板橋地方法院民事判決  八十七年度簡上字三八八號
    上  訴  人  中華商業銀行股份有限公司
    法定代理人  甲○○
                              .
                              住台北市○○○路○段七十號五樓
    訴訟代理人  庚○○        住台北市○○○路○段七十號五樓
                蔡文燦律師
    被 上訴 人  己○○        住台北縣板橋市○○路二０三號
                丙○○        .
                丁○○        .
    右三人共同
    訴訟代理人  乙○○        住台北縣板橋市○○路二０三號
右當事人間請求塗銷抵押權設定登記事件，上訴人對於中華民國八十七年九月二十四
日本院板橋簡易庭八十七年度板簡字第一四八一號第一審判決提起上訴，本院判決如
左：
    主      文
原判決關於確認被告就原告己○○所有、坐落台北縣板橋市○○段第三四七之十三地
號土地所有權全部，及原告丙○○、丁○○所有、坐落台北縣板橋市○○段第三四七
之十二地號土地應有部分各二分之一，均於民國八十五年經台北縣板橋地政事務所以
板資字第０六０八四六號收件，而於民國八十五年八月十四日設定本金最高限額新台
幣壹億貳仟萬元，存續期間自民國八十五年八月十三日起至民國一一五年八月十二日
止之抵押權所擔保之債權不存在部分，暨訴訟費用之裁判均廢棄。
右開廢棄部分，被上訴人在第一審之訴駁回。
其餘上訴駁回。
第一、二審訴訟費用由上訴人負擔三分之二，餘由被上訴人負擔。
    事      實
甲、上訴人方面：
一、聲明：求為判決：(一)原判決廢棄。(二)駁回被上訴人在第一審之訴。
二、陳述：除與原判決記載相同者，茲引用之外，補稱：
  Ａ、程序部分：
      按上訴有應繳而未繳裁判費者，原第一審法院應定期間命其補正；如不於期間
      人補正，原第一審法院應以裁定駁回之。民事訴訟法第四百四十二條第二項固
      定有明文。惟按「不合程式之上訴已補正者，雖其補正已逾審判長所定之補正
      期間亦屬有效，法院不得以裁定駁回之。」有最高法院二十九年度抗字第三五
      五號判例可資參照。又「當事人補正上訴或抗告要件之欠缺，須在本院裁定之
      評決前為之，歷經本院民、刑庭總會議及民事庭會議決議有案。第二審法院及
      第一審法院合議庭所為裁定，亦應同此辦理。第一審法院以獨任推事一人為裁
      定時，則當事人之上開補正，應在推事制作裁定前為之。」亦有最高法院七十
      四年九月十日民事庭推總會決議可資參照。本件上訴人雖未於原審指定之期限
      內繳納上訴裁判費，然上訴人業於原審裁定駁回上訴前補正，繳納裁判費，依
      前引判例及決議意旨，補正仍屬有效，則本件上訴自無不合法情形。
  Ｂ、實體部分：
    （一）系爭和平段第三四七─三號土地於八十七年一月十七日始完成分割共有物
          登記
          (1)查坐落於台北縣板橋市○○段第三四七─三號土地原為被上訴人及訴外
            人陳專昱與其他共有人所共有，陳專昱於八十四年九月十三日，將其應
            有部分移轉於訴外人板橋開發建設股份有限公司（下稱板橋開發公司）
            ，有土地登記簿謄本影本一份可稽。
          (2)次查右開土地，被上訴人係於八十七年一月十七日以判決共有物分割為
            原因完成分割共有物之登記，亦有土地登記簿謄本可稽。
    （二）系爭和平段第三四七─三號土地於八十五年八月間板橋開發公司以其應有
          部分設定抵押權予上訴人時仍登記為分別共有
          (1)查系爭和平段第三四七─三號土地本為板橋開發公司與被上訴人分別共
            有，而被上訴人等係於八十七年一月十七日始完成分割共有物登記等情
            ，已詳如前述。
          (2)又板橋開發公司於八十五年八月間以系爭和平段第三四七─三號土地為
            其與他人共有，並以其應有部分於八十五年八月十四日設定一億貳仟萬
            元之本金最高限額抵押權予上訴人，亦有土地登記簿謄本可稽。
    （三）上訴人信賴抵押權設定當時土地登記簿上之登記，依土地法第四十三條規
          定，上訴人仍取得系爭和平段第四七三─三號土地以應有部分設定之抵押
          權
          (1)按依土地法所為之登記有絕對效力，土地法第四十三條定有明文。而「
            所謂登記有絕對效力，係為保護第三人起見，將登記事項賦予絕對真實
            之公信力，故第三人信賴登記，而取得土地權利時，不因登記原因之無
            效或撤銷，而被追奪」，有司法院院字第一九一九號解釋可資參照。同
            院院字第一九五六號更進一步釋明「所謂登記有絕對效力，係為保護第
            三人起見，將登記事項賦與絕對真實之公信力，真正權利人，在已有第
            三人取取得權利之新登記後，雖得依土地法第三十九條請求損害賠償，
            不得為塗銷登記之請求，而在未有第三人取得權利之新登記時，對於登
            記名義人，仍有塗銷登記請求權，自無疑義」。最高法院三十三年上字
            第五九０九號亦釋明「所謂登記有絕對效力，依司法院院字第一九一九
            號解釋，係為保護第三人起見，將登記事項賦予絕對真實之公信力。故
            第三人信賴登記而取得土地權利時，真正權利人固不得對之主張權利」
            ；同院四十一年台上字第三二三號判例亦釋明「土地法第四十三條所謂
            登記有絕對效力，係為保護第三人起見，將登記事項賦予絕對真實之公
            信力，故真正權利人祇許在未有第三人取得權利前，以登記原因有無效
            或得撤銷為塗銷登記之請求，若至已有第三人本於現存之登記而為取得
            權利之新登記以後，則除得依土地法第六十八條規定請求損害賠償外，
            不得更為塗銷登記之請求」。
          (2)查系爭土地和平段第四七三─三號土地於八十五年八月間仍登記為板橋
            開發公司與被上訴人共有，而板橋開發公司係以該土地之應有部分設定
            最高限額抵押權予上訴人等情，已詳如前述，又板橋開發公司目前尚積
            欠上訴人之本金部分至少達四億四千萬元，亦有欠款資料乙套可稽。
          (3)被上訴人雖稱：本件被上訴人係因分割共有物之確定判決取得系爭土地
            之所有權，該判決係八十五年六月二十二日確定，自斯時起，共有關係
            消滅，被上訴人取得土地之單獨所有權，而上訴人與板橋開發公司之抵
            押權係於八十五年八月十四日設定，斯時，板橋開發公司已無原土地之
            「應有部分」抵押權之設定自始無效，上訴人無從取得抵押權云云。惟
            查：
            系爭和平段第四七三─三號土地於八十五年六月二十二日分割共有物
              之判決確定時起，雖使原共有關係消滅，並使被上訴人取得分得部分
              之單獨所有權。然八十五年八月十四日板橋開發公司以其為系爭和平
              段四七三─三號土地之共有人，將其就上開土地之應有部分設定最高
              限額抵押權予上訴人時，系爭土地仍登記為分別共有狀態，有前開之
              土地登記簿謄本可稽。
            依右說明，板橋開發公司於以應有部分設定最高限額抵押權予上訴人
              時，雖依當時之真正權利狀態已非屬系爭和平段第四七三─三號土地
              之共有人，亦無所謂應有部分存在，然當時之土地登記簿謄本既仍登
              記上開土地為板橋開發公司與他人共有，上訴人又無從知悉上開土地
              已訴請分割判決確定，依前引法文、院字解釋及判例意旨，此項登記
              縱與客觀真實權利狀態不相一致，此項登記自有絕對真實之公信力。
              而上訴人本於設定當時現存之登記，而為取得系爭和平段第四七三─
              三號土地應有部分之最高限額抵押權登記，依前引法文、解釋及判例
              意旨，自應受到保護，被上訴人本不得再向上訴人主張權利，更不得
              向上訴人為塗銷登記之請求，只得向抵押人板橋開發公司請求損害賠
              償而已，是被上訴人上開所辯，應無可採。
            又原審以被上訴人因分割共有物之確定判決取得原判決主文所示之土
              地所有權，依民法第七百五十九條規定，不須登定即生效力，即謂本
              件無土地法第四十三條之適用。惟依前所述土地法第四十三條之規定
              ，旨在當客觀權利之真實狀態與登記不符時，為保護信賴登記之第三
              人，將登記事項賦予絕對真實之公信力，而本件情形，正符合該條規
              範之事實，自有上開法文定之適用。是原判決上開認定亦有違誤。
    （四）上訴人依法取得系爭和平段第四七三─三號土地以應有部分設定之系爭抵
          押權，則八十七年一月十七日雖完成分割共有物之登記，上訴人之抵押權
          仍不受影響，仍按應有部分存於分割後之各宗土地上
          (1)按「分別共有土地，部分共有人就應有部分設定抵押權者，於辦理共有
            物分割登記時，該抵押權按原應有部分轉載於分割後各宗土地之上」，
            土地登記規則第九十一條定有明文。
          (2)又不動產經共有人就其應有部分設定抵押權而予分割，關於該抵押權之
            轉載，土地登記規則於民法第八百六十八條之意旨，訂有第九十一條規
            定，「分別共有土地，部分共有人就應有部分設定抵押權者，於辦理共
            有物分割登記時，該抵押權按原應有部分轉載於分割後各宗土地之上。
            」則共有土地基於法院裁判而分割時，即應依其所定方法執行分割及轉
            載。倘裁判並未決定分割及轉載方法，則於分割後抵押權之轉載，自不
            應與基於共有人協議而分割或基於共有人與部分土地受讓人協議而分割
            者有所不同，即仍依土地登記規則第九十一條規定辦理，亦有內政部七
            四、四、一一台內字第六二四二號函可稽。
          (3)再「我民法上共有物之分割，解釋上因採移轉主義之結果，致原以應有
            部分為標的物所設定之抵押權，於分割後仍以應有部分之比例，存在於
            各共有人分得部分之上。亦即不獨原設定抵押權之共有人其分得部分上
            有抵押權之存在，而其他共有人之分得部分上亦有抵押權之存在」。
          (4)查系爭和平段第四七三─三號土地於八十五年八月間仍登記為板橋開發
            公司與他人共有，板橋開發公司以其為系爭土地之共有人，將其就上開
            土地之應有部分設定最高限額抵押權予上訴人，上訴人信賴上開登記而
            取得系爭土地應有部分之抵押權，依土地法第四十三條之規定，自應受
            到保護。則八十七年一月十七日被上訴人完成分割共有物之登記，基於
            同上法理，上訴人之抵押權自仍不受影響，仍按應有部分存於分割後之
            各宗土地之上。是板橋地政事務所就系爭抵押權之轉載自無錯誤可言。
          (5)依右說明，上訴人系爭抵押權之效力，應及於被上訴人分割所得之土地
            上，乃原審竟謂上訴人系爭抵押權之登記僅及於板橋開發公司分割所得
            之土地，而不及於被上訴人因分割所取得之土地云云，自有違誤。
    （五）系爭抵押權所擔保之債權有效存在，為兩造所不爭，並無不明確之情形，
          被上訴人就此部分並無即受確認判決之法律上利益，原審准其所請亦有違
          誤
          (1)按「民事訴訟法第二百四十七條所謂即受確認判決之法律上利益，須因
            法律關係之存否不明確，致原告在私法上之地位有受侵害之危險，而此
            項危險得以對於被告之確認判決除去之者，始為存在。本件上訴人主張
            被上訴人曾以某處房院一所作抵，向其揭借鉅款，被上訴人始終未嘗爭
            執，是其法律關係之存在，當事人間非不明確，縱令被上訴人之債權某
            甲，曾經否認上訴人之抵押權，致上訴人在私法上之地位有受侵害之危
            險，然上訴人僅對於被上訴人提起確認抵押權存在之訴，其判決之效力
            無從及於某甲，此項危險非以對於被上訴人之確認判決所得除去，仍不
            能認其有即受確認判決之法律上利益」，最高法院著有二十七年上字第
            三一六號判例可資參照。
          (2)次按抵押權為不動產物權，非經登記，不生效力，抵押權人僅能依設定
            登記內容行使其權利。本件抵押權既登記為某甲本人債務之擔保，而不
            及其他，自應審究某甲對抵押權人某丙是否負有債務，而為應否准許塗
            銷登記之判斷，亦有最高法院七十年七月七日之法律座談會決議可稽。
          (3)查系爭抵押權之設定義務人及債務人皆為板橋開發公司，有土地登記簿
            謄本及他項權利證明書各乙份可稽，系爭抵押權既登記板橋開發公司為
            其本人之債務提供擔保，而不及其他，則系爭抵押權所擔保之債權是否
            存在，自應審究上訴人對板橋開發公司之債務是否存在。
          (4)次查目前板橋開發公司尚積欠上訴人之本金部分至少達四億四千萬元，
            有板橋開發公司欠款資料乙套可稽。被上訴人於起訴狀中亦稱訴外人板
            橋開發公司因向上訴人借款，而於八十五年八月十四日設定系爭最高限
            額抵押權，是系爭抵押權所擔保之上訴人債權顯有效存在，且為兩造所
            不爭，並無任何不明確之情形，依前引判例意旨，被上訴人就此部分顯
            無即受確認判決之法律上之利益，應予駁回。
          (5)乃原審判決於判決理由中竟隻字未提為何認定被上訴人有提起此部分確
            認系爭抵押權所擔保之上訴人「債權」不存在訴訟之法律上利益，及為
            何反於當事人兩造無爭議之事實，而認定系爭抵押權所擔保之上訴人債
            權不存在之理由。是原審判決就此部分亦有違誤。
    （六）綜據右述，板橋開發公司於八十五年八月間將系爭和平段第四七三─三號
          土地應有部分設定最高限額抵押權予上訴人時，雖上開土地事後證明已判
          決分割確定，然上訴人係信賴當時土地登記簿上之登記，而設定系爭抵押
          權，依土地法第四十三條之規定，上訴人既係本於當時現存之登記而為取
          得抵押權之登記，此項抵押權依法自應受保護。而被上訴人於八十七年一
          月十七日辦理分割登記，依土地登記規則第九十一條之規定，並參酌民法
          第八百六十八條之規定，自應轉載於被上訴人分得之土地上，且為系爭抵
          押權效力所及，被上訴人自不得對上訴人為塗銷登記之請求。又系爭抵押
          權所擔保之債權為板橋開發公司積欠上訴人之金錢債權，且為被上訴人所
          不爭執，則上開債權之存在，並無不明確之情，是被上訴人提起本件訴訟
          ，亦無即受確認判決之法律上利益，依法亦不應准許。則原審准被上訴人
          所請，顯有違誤，為此狀請鈞院鑒核，賜如上訴聲明之判決，以維權益，
          並符法制。
三、證據：除援用第一審所提證據外，補提內政部六十九年三月十四日台內地字第七
    一０七號、函七十年一月十七日台內地字第七一六四二號函及七十二年台內第六
    二四二號函影本各一份、謝在全民法物權論第三二頁影本一份、尤重道著應有部
    分設定抵押權後分割共有物抵押權歸屬問題之研究論文影本一份、最高法院四十
    四年台職字第一二號判例一則、民法物權篇修正草案第八百二十四條之一及其增
    訂理由、內政部七十五年十二月十七日台內地字第四六四０六八號函影本一紙、
    八七年五月八日列印之土地登記謄本一份、八五年八月十四日列印之土地登記謄
    本一份、八六年六月二四日列印之土地登記謄本一份、八七年六月三十列印之土
    地登記謄本一份、台北縣板橋地政事務所八十八年七月二十一日八八北縣板地一
    字第一０００四號函影本一份、板橋開發公司欠款資料一套為證。
乙、被上訴人方面：
一、聲明：請求駁回上訴。
二、陳述：除與原判決記載相同者，茲引用之外，補稱：
  Ａ、程序部分：
      上訴人於八十七年十月二十六日收受原審裁定應於收受裁定後五日內繳納裁判
      費五千零四十元，逾期不繳，即駁回上訴，而上訴人於八十七年十月三十一日
      收受上開裁定，竟遲至八十七年十一月十一日始行繳納，顯已逾期，其上訴不
      合法，應予駁回。
  Ｂ、實體部分：
    （一）本件被上訴人因分割共有物之確定判決取得系爭土地所有權於先，上訴人
          設定抵押權於後：
          本件被上訴人所有系爭土地，係因裁判分割共有物之判決而取得其所有權
          ，該裁判分割共有物之判決確定日期為八十五年六月二十二日，而本件上
          訴人與訴外人板橋開發公司之抵押權設定係八十五年八月十四日，乃在裁
          判分割共有物判決確定後始為設定登記，此節已為兩造所不爭執，亦為原
          審所是認。
    （二）分割共有物之判決確定時起，共有關係消滅，被上訴人取得系爭土地單獨
          所有權，板橋開發公司就系爭土地已無「應有部分」可為上訴人設定抵押
          可言：
          按分割共有物之判決乃形成判決，判決確定時舊有法律關係消滅，創設新
          之法律狀態，是以本件八十五年六月二十二日分割共有物之判決確定時起
          ，被上訴人與他共有人之共有關係即已消滅，被上訴人等系爭土地取得單
          獨所有權，且依民法第七百五十八條、第七百五十九條規定，不經登記即
          生取得不動產所有權之效力。是以訴外人板橋開發公司就被上訴人因裁判
          分割而取得之土地於判決確定時起即無「應有部分」之權利可言，其自無
          從就被上訴人單獨所有之系爭土地仍以共有人之地位，將不存在之「應有
          部分」與上訴人設定抵押權，誠屬然至明。
    （三）被上訴人因共有物分割之確定判決所取得之系爭土地，其上已無訴外人板
          橋開發公司之「應有部分」之所有權可言，所有權既不存在，則抵押權之
          設定自始無效，上訴人始終未取得抵押權：
          按抵押權乃擔保物權，抵押權之設定須以標的物之權利客觀上存在為必要
          ，不可能以客觀上不存在之權利即予設定抵押權。本件被上訴人因共有物
          分割之確定判決所取得之系爭土地，自判決確定時起已無訴外人板橋開發
          公司之「應有部分之所有權」存在，已可確認。是以系爭土地客觀上已所
          謂之應有部分權利存在，自無從以客觀上不存在之應有部分設定抵押權給
          上訴人，因此本件上訴人與板橋開發公司之抵押權設定自始無效。而無效
          乃自始、當然、確定無效，因之上訴人自不得主張其就系土地有抵押權存
          在，實已明暸。
    （四）上訴人援引民法第八百六十八條、第八百七十五條及土地登記規則第九十
          四條規定指摘原判決違法，並無理由，茲一一詳述如后：
          (1)按民法第八百六十八條所定：「抵押之不動產如經分割，或讓與其一部
            ，或擔保一債權之數不動產而以其一讓與他人者，其抵押權不因此而受
            影響」，惟此一規定適用之前提在於：須是「抵押之不動產」經分割、
            讓與其一部‧‧‧為其要件，換言之，須係不動產在分割或與其一部前
            先已予設定抵押權，嗣後才將該不動產分割或讓與其一部，或擔保其債
            權之數不動產而以其一讓與他人時，始有本規定之適用。反之，若分割
            或讓與之時，未有抵押權之設定者，即無本規定之適用。本件被上訴人
            等因裁判分割之形成判決取得系爭土地之單獨所有權時，系爭土地上並
            無任何上訴人抵押權之設定，因此上訴人自無從主張上揭條文之適用，
            然上訴人卻一再主張本件須適用民法第八百六十八條規定，上訴指摘原
            審未適用民法第八百六十八條為違法云云，顯無理由。
          (2)次按民法第八百七十五條所定「為同一債權之擔保，於數個不動產上設
            定抵押權，而未限定各個不動產所負擔之金額者，抵押權人得就各個不
            動產賣得之價金，受債權全部或一部之清償」，本條規定之適用亦係以
            抵押人於數個不動產為抵押權人設定抵押權為前提要件，然本件係分割
            共有物裁判確定後，抵押人以「不存在之應有部分」設定抵押權予上訴
            人，與前開法律適用之前提要件並不相同，上訴人主張本件應適用上開
            民法第八百七十五條之規定云云，即無理由。
          (3)再按土地登記規則第九十四條固規定：「分別共有土地部分共有人就應
            有部分設定抵押權者，於辦理共有物分割登記時，該抵押權按應有部分
            轉載於分割後各宗土地之上。但經先徵得抵押權人之同意者，該抵押權
            僅轉載於原設定人分割後取得之土地上」。然細核此一規定適用前提亦
            須以：「分別共有土地」部分共有人就「應有部分設定抵押權」為要件
            ，本件被上訴人所有之系爭土地早在上訴人與訴外人板橋開發公司設定
            抵押權之前，即已由被上訴人依裁判分割共有物之確定判決取得單獨所
            有權，系爭土地已是「非分別共有土地」，因此訴外人板橋開發公司於
            設定抵押權給上訴人時就系爭土地已「非共有人」，自無「應有部分」
            可言，當然無從以分別共有人地位將早已「不存在之應有部分」設定抵
            押權給上訴人，則土地登記規則第九十四條之要件，與本案情形根本不
            能合致，本件顯無適用此項規定之餘地。乃上訴人猶主張本件應依土地
            登記規則第九十四條所規定，將上訴人之抵押權轉載於被上訴人等所取
            得之系爭土地上，並無理由。
          (4)因此於本件情形地政機關原應按形成判決所形成之新的法律狀態，將上
            訴人之抵押權單獨轉載於訴外人板橋開發公司因裁判分割共有物之形成
            判決所取得之土地上，尚不得逕轉載於被上訴人所有之系爭土地上，誠
            屬灼然。
          (5)又查本件土地分割前橋開發公司，按其應有部分計得之面積為六０‧二
            五平方公尺，分割後取得三四七之三、三四七之八、三四七之二０地號
            三筆土地所有權全部，總面積合計為六十二平方公尺，兩相比較，若將
            上訴人抵押權轉載於板橋開發公司分得之土地上，則分割後上訴人抵押
            權所及之標的物之面積不但非如其所稱減縮為二八‧七三平方公尺，反
            而較原先面積多出一‧七五平方公尺，因此將上訴人之抵押權轉載於板
            橋開發公司分割後所分得之土地上，因板橋開發公司分得之土地和被上
            訴人分得之土地，地段相同，周邊條件一致，地價相當，因此土地面積
            越大，土地總價越高，上訴人非但沒有損失，反而因抵押土地面積增加
            而獲有較多之擔保，抵押權絲毫沒有受損，反而得利。
          (6)反而若認上訴人除得就板橋開發公司分割後所分得之土地全部作為抵押
            土地，又得對被上訴人等因分割取得之土地主張抵押權，換算之後，上
            訴人將獲有相當於面積九三‧五平方公尺之抵押土地，遠超過設定時依
            應有部分比例所計得之六０‧二五平方公尺，多出面積達三三‧二五平
            方公尺，就此大量溢增之土地，上訴人豈非無勞而得，對被上訴人等豈
            是公平。而此絕非民法第八百六十八條、土地登記規則第九十四條及土
            地法第四十三條所欲保護之對象，準此，本件被上訴人請塗銷上訴人就
            被上訴人所有系爭土地抵押權記，自屬有理。
          (7)退步以言，就算將上訴人之抵押權單獨轉載於板橋開發公司因裁判分割
            所取得之土地上可能發生抵押物價值減少之情形，然按民法第八百七十
            二條規定，抵押權人得請求抵押人提出相當之擔保，此之法律規定所賦
            予抵押權人之請求權亦足以確保抵押權人之權益，上訴人之權利得以確
            保，可見被上訴人之請求並非無理。
          (8)抵押權乃屬擔保物權，自抵押權之制度立法目的而言，抵押權之目的在
            於擔保債權之獲償，並非在於取得特定之抵押物，而承上所述，將上訴
            之抵押權單獨轉載於板橋開發公司因裁判分割所取得之土地上，上訴人
            抵押權之擔保效力不受絲毫影響，上訴人之債權亦無受損之虞，因此就
            抵押權之立法意旨以言，被上訴人之主張實有理由。
         (9)綜上所述，本件不但事實狀態與民法第八百六十八條、第八百七十五條
           及土地登記規則第九十四條等規定之要件未合，且抵押權人即上訴人之
           權益並不因塗銷上訴人對被上訴人土地抵押權而受絲毫影響，原審否認
           上訴人之主張而為其敗訴之判決，認事用法並無違誤，自應予以維持。
   （五）上訴人主張本件適用土地法第四十三條規定，亦乏理由，謹敘理由如後：
         (1)按土地法第四十三條之立法理由係謂：「本條規定土地登記之效力，其
           立法目的旨在確定私有不動產所有權及他項權利，因登記而受保障‧‧
           ‧」。土地法第四十三條既旨在「確定」私有不動產所有權及他項權利
           ，因「登記」而「受保障」，是以若不必經登記即得確定私權範圍且金
           足始第三人受到保障之場合，因權利狀態已經明確，第三人之權利已受
           到絕對之保障，即無再受土地法第四十三條保護之必要。本件上訴人就
           系爭土地為抵押權設定登記時，土地之權利狀態業經國家職司民事審判
           之司法機關以形成判決予以創設新之權義狀態而予確定，且形成判決所
           設之權利義務狀態具絕對效力，任何人均受拘束。既形成判江位對世效
           已限制任何第三人為反於判決內容之主張，上訴人之權利即獲絕對之保
           障，不致有受他人侵害之虞。職此，上訴人之就業經裁判分割而未及完
           成分割登記之土地設定抵押權，雖然登記上仍為共有，但因分割共有物
           之判決有對世之創設效力，不經登記亦已生效，上訴之設定抵押權，並
           無受損之虞，亦不因有無完成分割登記而影響其法律上權利，上訴人之
           權利既已受形成判決所生效力之保護，本件上訴人當無主張依土地法第
           四十三條予以保護之必要及餘地。
         (2)又參照司法院二十八年院字第一九一一九號解釋所示：「土地法（舊法
           ）第三十六條所謂登記有絕對效力，係為保護第三人信賴登記而取得土
           地權利時，不因登記原因之無或撤銷而被追奪，惟此項規定，並非於保
           護交易安全之必要限度以外剝奪真正之權利‧‧‧」。依上開解釋，土
           地法第四十三條係旨在保護第三人信賴登記而取得權利時，不因登記原
           因之無效或撤銷而被追奪，並非在保護交易安全之必要限度以外剝奪真
           正權利人之權利。準此，土地法第四十三條之適用，須以第三人因登記
           而取得權利，而權利將因登記原因之無效或撤銷而遭追奪為要件，因此
           若第三人權利已受保護無遭追奪之虞時，即無土地法第四十三條之適用
           ，亦即若有其他相應法律規定而得保護該第三人之交易安全時，第三人
           自無再主張土地法第四十三條之餘地。本件訴外人板橋開發公司因共有
           物之形成判決取得系爭土地所有權，縱未登記，然該所有權之取得不經
           登記即生效力，其權利已受形成判決之絕對保護，上訴人就該土地設定
           抵押權，即無抵押權遭追奪可言，自無主張土地法第四十三條餘地。
         (3)又所謂「無效」、「撤銷」乃屬法律行為之效力而言，若第三人之權利
           不是因為基礎原因之法律行無效或撤銷而有被追奪之虞者，亦無土地法
           第四十三條之適用。本件係因裁判分割共有物之形成判決創設新的權利
           狀態，因未為分割登記而有登記名義與實際權利狀態未盡相符之情形，
           但係緣因於「司法判決」所致，並非因為原因關係之「法律行為」有瑕
           疵所生名實不符，與土地法第四十三條適用之要件不符。再者本件法院
           之形成判決非法律行為，自無所謂法律行為有瑕疵而「無效」、「被撤
           銷」之情形可言，準此，第三人即上訴人之權利即無因原因關係之瑕疵
           而被追奪之虞，何況形成判決之對世效力已經確保訴外人板橋開發公司
           分割取得之土地權利確實存在，因此上訴人之抵押權不致遭追奪，上訴
           人即無主張土地法第四十三條之理由。
         (4)再按土地法第四十三條固係維護不動產登記公信力之規定，然依民法第
           七百五十九條因繼承、強制執行、公用徵收或法院判決取得不動產物權
           者，非經登記即生效力，是乃登記公信之例外，因此於繼承、強制執行
           、公用徵收或法院之判決或其他不經登記即可取得不動產物權之情形時
           ，均無土地法第四十三條之適用，最高法院七十一年台上字第四四一九
           號判決亦謂：「查封為公法上之強制處分行為，不以登記為生效要件，
           查封完畢，即生效力，任何人均受其拘束，應無土地法第四十三條規定
           之適用」。本件被上訴人取得不動產權利係本於國家司法權之作用（形
           成判決），且亦係不以登記為生效要件，判決確定即生效力，任何人均
           受其拘束，法律基礎與上開判決並無二致，因此本件亦無土地法第四十
           三條之適用。
         (5)本件上訴人於抵押權設定登記前，曾詳細勘估現場，當時上訴人公司係
           派徵信室襄理吉家儀親到現場勘估，並至被上訴人己○○住所向己○○
           之夫乙○○探尋土地價及使用狀況，當時乙○○即告知土地已經法院裁
           判分割之情，上訴人所稱不知裁判分割情事云云，係屬編造之詞。
三、證據：除援用第一審所提證據外，補提分割登記申請書影本一紙、台北縣政府八
    十七年一月十二日八七北府地一字第四五九六號函影本一紙、板橋開發公司開會
    通知單影本一紙、台北縣板橋地政事務所八十七年一月五日八七北縣板地一字第
    七七號函影本一紙、分割登記申請書首頁影本一紙、土地登記謄本三件、土地法
    第四十三條立法理由一件證。
丙、本院依職權向台北縣板橋地政事務所調取系爭土地判決分割共有物登記之相關資
    料。
    理      由
一、按上訴有應繳而未繳裁判費者，原第一審法院應定期間命其補正；如不於期間人
    補正，原第一審法院應以裁定駁回之。民事訴訟法第四百四十二條第二項固定有
    明文。惟按「不合程式之上訴已補正者，雖其補正已逾審判長所定之補正期間亦
    屬有效，法院不得以裁定駁回之」，有最高法院二十九年度抗字第三五五號判例
    可資參照；又「當事人補正上訴或抗告要件之欠缺，須在本院裁定之評決前為之
    ，歷經本院民、刑庭總會議及民事庭會議決議有案。第二審法院及第一審法院合
    議庭所為裁定，亦應同此辦理。第一審法院以獨任推事一人為裁定時，則當事人
    之上開補正，應在推事制作裁定前為之」，亦有最高法院七十四年九月十日民事
    庭推總會決議可考。本件上訴人於上訴時並未繳納裁判費，經原審法院裁定應於
    收受裁定後五日內補繳，上訴人於八十七年十月三十一日收受該裁定，雖遲至八
    十七年十一月十一日始行繳納，惟上訴人既於原審裁定駁回上訴前已為補正，依
    前引判例及決議意旨，其補正仍屬有效，是本件上訴並無不合法情形，合先敘明
    。
二、本件被上訴人起訴主張：被上訴人與陳昱專及其他共有人原分別共有坐落台北縣
    板橋市○○段第三四七之三地號土地，嗣因被上訴人聲請本院分割共有物，經本
    院於八十五年四月十八日以八十三年度訴字第一四八四號民事判決分割，該判決
    並於八十五年六月二十二日確定，由被上訴人分別取得如主文第一項所示土地所
    有權，惟原共有人陳昱專於前開訴訟屬中將其應有部分移轉登記予訴外人板橋開
    發公司，板橋開發公司復因向上訴人借款，而於八十五年八月十四日將其取得之
    系爭土地應有部分設定本金最高限額一億二千萬元抵押權予上訴人，被上訴人因
    法院判決分割而單獨取得如主文第一項所示土地所有權之時間在先，上訴人設定
    系爭抵押權之時間在後，原共有關係於分割共有物之判決確定時起既已消滅，板
    橋開發公司就系爭土地自無「應有部分」可為上訴人設定抵押，故系爭抵押權之
    效力應不及於原告所有如主文第一項所示土地，為此訴請確認被告對於原告關於
    台北縣板橋地政事務所民國八十五年八月十四日以八五年板資字第０六０八四六
    號登記之抵押權暨抵押債權均不存在，被告應塗銷前開登記關於原告部分之本金
    最高限額一億二千萬元之抵押權登記。
三、上訴人則以：系爭和平段第三四七─三地號土地原為被上訴人及訴外人陳專昱與
    其他共有人所共有，陳專昱於八十四年九月十三日將其應有部分移轉於訴外人板
    橋開發公司，板橋開發公司將其應有部分於八十五年八月十四日設定一億二千萬
    元之本金最高限額抵押權予上訴人，設定抵押權時系爭土地仍登記為分別共有，
    被上訴人係於八十七年一月十七日始以判決共有物分割為原因完成分割共有物之
    登記，雖分割共有物之判決自確定時起即使原共有關係消滅，並使被上訴人取得
    分得部分之單獨所有權，然當時之土地登記簿謄本既仍登記上開土地為板橋開發
    公司與他人共有，上訴人又無從知悉上開土地已訴請分割判決確定，上訴人既係
    本於當時現存之登記而為取得抵押權之登記，依土地法第四十三條規定，此項抵
    押權依法自應受保護。而被上訴人於八十七年一月十七日辦理分割登記，依土地
    登記規則第九十一條之規定，並參酌民法第八百六十八條之規定，自應轉載於被
    上訴人分得之土地上，且為系爭抵押權效力所及，被上訴人自不得對上訴人為塗
    銷登記之請求，又系爭抵押權所擔保之債權為板橋開發公司積欠上訴人之金錢債
    權，且為被上訴人所不爭執，自無不明確之情，是被上訴人請求確認被告對於原
    告無抵押債權存在，無即受確認判決之法律上利益等語，資為抗辯。
四、查坐落台北縣板橋市○○段第三四七之三地號土地原為被上訴人與陳昱專及其他
    共有人所共有，因被上訴人聲請本院分割共有物，經本院於八十五年四月十八日
    以八十三年度訴字第一四八四號民事判決分割，該判決並於八十五年六月二十二
    日確定，由被上訴人分別取得如主文第一項所示土地所有權，原共有人板橋開發
    公司則因判決分割取得坐落同段第三四七之三、三四七之八、三四七之二０地號
    土地所有權全部，面積各為二十六平方公尺、三平方公尺、三十三平方公尺，總
    計為六十二平方公尺，嗣經地政機關於八十七年一月十七日為分割登記；又原共
    有人陳昱專於前開訴訟屬中即八十四年九月十三日將其應有部分移轉登記予訴外
    人板橋開發公司，板橋開發公司復因向上訴人借款，而於八十五年八月十四日將
    取得之系爭土地應有部分設定本金最高限額一億二千萬元抵押權予上訴人，該抵
    押權於分割登記後仍轉載於原告因判決分割而取得之如主文所示土地上等情，有
    原告提出之土地登記謄本三件、本院八十三年度訴字第一四八四號民事判決及民
    事判決確定證明書影本各一紙為證，復為兩造所一致是認，並經本院調取前開分
    割共有物案卷核閱無訛，自堪信為真實。
五、按訴訟繫屬中，為訴訟標的之法律關係，雖移轉於第三人，於訴訟無影響；又確
    定判決，除當事人外，對於訴訟繫屬後為當事人之繼受人者，亦有效力，民事訴
    訟法第二百五十四條第一項、第四百零一條第一項分別定有明文。本件坐落台北
    縣板橋市○○段第三四七之三地號土地本為被上訴人與陳昱專及其他共有人所共
    有，原共有人陳昱專雖於分割共有物訴訟繫屬中即八十四年九月十三日，將其應
    有部分移轉登記予訴外人板橋開發公司，惟揆諸前揭說明，本院八十三年度訴字
    第一四八四號分割共有物之民事判決效力仍及於板橋開發公司。次按，共有物之
    分割經形成判決確定者，即生共有關係終止及各自取得分得部分所有權之效力；
    又不動產物權因法院之判決而取得者，不以須經登記為要件，固為民法第七百五
    十九條所明定，惟此之所謂判決，係僅依其宣告足生物權法上取得某不動產物權
    效果之力，恆有拘束第三人之必要，而對於當事人以外之一切第三人亦有效力者
    而言，唯形成判決（例如分割共有物之判決）始足當之，最高法院著有五十一年
    台上字第二六四一號、四十三年台上字第一０一六號判例可資參照。本件共有關
    係既因分割判決確定而於八十五年六月二十二日消滅，原共有人陳昱專並經本院
    判決確定取得坐落台北縣板橋市○○段第三四七之三、三四七之八、三四七之二
    ０地號土地所有權全部，面積共計六十二平方公尺，而該判決之效力復及於訴外
    人板橋開發公司，復如前述，則板橋開發公司於分割判決確定後之八十五年八月
    十四日為擔保其對上訴人之借款所設定之本金最高限額一億二千萬元抵押權，應
    僅存在於其所分得之前開三筆土地上，而不及於已單獨取得所有權之原告所有如
    主文第一項所示之土地。
六、上訴人雖另主張設定抵押權登記時，土地仍登記為共有狀態，其信賴登記，應受
    土地法第四十三條之保護云云，惟因繼承、強制執行、公用徵收或法院之判決，
    於登記前已取得不動產物權者，不得處分其物權，民法第七百五十九條定有明文
    。本件被上訴人及其他共有人因法院分割共有物之確定判決而取得不動產物權，
    既不經登記即生效力，自無土地法第四十三條規定之適用。況土地法第四十三條
    之立法目的旨在確定私有不動產所有權及他項權利，因登記而受保障，藉以保護
    交易安全，本件上訴人之抵押權並未因共有物之判決分割而消滅，僅係集中至債
    務人即板橋開發公司所分得之單獨所有土地上，已如前述，且系爭土地分割前橋
    開發公司按其應有部分計得之面積為六０‧二五平方公尺，分割後取得三四七之
    三、三四七之八、三四七之二０地號三筆土地所有權全部，總面積合計為六十二
    平方公尺，兩相比較，上訴人並未受有損失，上訴人原有權利既未受影響，則其
    主張應受土地法第四十三條之保護，即與該條之立法目的不符，亦無保護必要。
七、末按，確認法律關係之訴，非原告有即受確認判決之法律上利益者，不得提起之
    ，民事訴訟法第二百四十七條第一項前段定有明文。又民事訴訟法第二百四十七
    條所謂即受確認判決之法律上利益，須因法律關係之在否不明確，致原告在私法
    上之地位受有侵害之危險，而此項危險得以對於被告之確認判決除去者，始為存
    在，最高法院著有二十七年上字第三一六號判例可資參照。查被上訴人主張本件
    系爭抵押權所擔保之債權為板橋開發公司積欠上訴人之金錢債權，上訴人對被上
    訴人並無該抵押權所擔保之抵押債權存在，為上訴人所不爭執，是兩造間就此法
    律關係之存否並無不明確之情，被上訴人請求確認，難認有即受確認判決之法律
    上利益，為無理由，不應准許。
八、綜上所述，本件被上訴人與原共有人間之共有關係，因本院判決分割共有物確定
    而於八十四年六月二十二日消滅，由被上訴人分別取得如主文第一項所示土地所
    有權，原共有人板橋開發公司則因判決分割取得坐落同段第三四七之三、三四七
    之八、三四七之二０地號土地所有權全部，雖前開分割登記於八十七年一月十七
    日始為登載，惟共有關係既經消滅，被上訴人及原共有人板橋開發公司均已單獨
    取得前開土地之所有權，則板橋開發公司於分割判決確定後之八十五年八月十四
    日為擔保其對上訴人之借款所設定之本金最高限額一億二千萬元抵押權，自應僅
    存在於其所分得之前開三筆土地上，而不及於已單獨取得所有權之原告所有如主
    文第一項所示之土地。從而，被上訴人本於所有權訴請上訴人塗銷如主文所示之
    抵押權登記，洵屬有據，原審據此認定，於法並無不合，上訴意旨指摘原判決不
    當，求予廢棄改判，為無理由，此部分上訴應予駁回。又被上訴人請求確認上訴
    人對被上訴人關於台北縣板橋地政事務所民國八十五年八月十四日收件以八五年
    板資字第０六０八四六號登記之抵押權所擔保之抵押債權不存在部分，因無即受
    確認判決之法律上利益，依法不得提起，原審仍予判決確認，自有未洽，上訴意
    旨就此指摘，為有理由，此部分爰由本院予以廢棄改判如主文第二項所示。
九、據上論結，本件上訴為一部有理由，一部無理由，依民事訴訟法第四百三十六條
    之一第三項、第四百五十條、第四百四十九條第一項、第七十九條但書，判決如
    主文。
中      華      民      國    八十九    年     十一     月      一      日
                                      臺灣板橋地方法院民事第三庭
~B審判長法  官  游婷麟
~B      法  官  許月珍
~B      法  官  程怡怡
右正本證明與原本無異
不得上訴。
中      華      民      國    八十九    年     十一     月      九      日
~B法院書記官  劉昌明


司法院資訊處製作；財團法人民間司法改革基金會備份。
